【裁判字號】    97,國,1
【裁判日期】    970521
【裁判案由】    國家損害賠償
【裁判全文】
臺灣桃園地方法院民事判決                 97年度國字第1號
原      告  甲○○
            乙○○
            丙○○
共      同
訴訟代理人  蔡榮德律師
被      告  交通部台灣區○○○路局北區工程處
法定代理人  丁○○
訴訟代理人  張建清
            陳進會律師
上列當事人間請求國家損害賠償事件，於民國97年4 月23日辯論
終結，本院判決如下：
    主  文
原告之訴及假執行之聲請均駁回。
訴訟費用由原告甲○○負擔百分之十二，原告乙○○負擔百分之
四十，餘由原告丙○○負擔。
    事實及理由
壹、程序方面：
一、按，依國家賠償法請求損害賠償時，應先以書面向賠償義務
    機關請求之。賠償義務機關對於前項請求，應即與請求權人
    協議。協議成立時，應作成協議書，該項協議書得為執行名
    義。賠償義務機關拒絕賠償，或自提出請求之日起逾30日不
    開始協議，或自開始協議之日起逾60日協議不成立時，請求
    權人得提起損害賠償之訴，國家賠償法第10條第1 項、第11
    條第1 項分別定有明文。查原告主張被告應負國家賠償責任
    ，原告已向被告請求賠償，經被告於民國96年7 月3 日以北
    工字第0966002915號函拒絕賠償，有該函乙紙在卷可稽（見
    本院卷第16頁），且為被告所不爭執，堪信為真，是原告起
    訴時已履行前揭法條之前置程序規定。
二、復按，依國家賠償法第3 條第1 項請求損害賠償者，以該公
    共設施之設置或管理機關為賠償義務機關，國家賠償法第9
    條第2 項著有明文。本件原告主張公共設施設置管理有欠缺
    之設置管理機關為被告，此亦為被告所不爭執，並有交通部
    97年2 月12日交路(一)字第0970001233號函附卷可參（見本院
    卷第35頁），而被告有一定之名稱、組織、目的、獨立業務
    、代表人，且與其總機構之業務有明確的劃分，應認其有當
    事人能力。
貳、實體方面：
一、本件原告起訴主張：
  (一)原告甲○○之配偶即訴外人黃雁翎於95年8 月28日上午9 時
    25分許，駕駛車號Y7-6449 號SMART 自小客車（下稱系爭車
    輛），行經國道一號北向45公里處，遭訴外人葉麒弘自後方
    追撞，黃雁翎遭撞煞車不及，向左偏斜打滑，直接衝入內車
    道左側之水溝，因系爭車輛車身短小，水溝幾與車身同寬，
    導致系爭車輛連續翻滾，滾向道路邊坡後，始因車輛卡在邊
    坡水溝內無法移動而停下，黃雁翎於車輛翻滾過程中遭拋出
    車外，摔落於系爭車輛停止處後方約6.7 公尺處之邊坡上，
    受有頭頸部外傷及顱骨骨折等傷害，送醫後不治死亡。
  (二)原告請求損害賠償權基礎部分：
  1.原告甲○○為黃雁翎之配偶，原告乙○○、丙○○則為渠父
    母，依國家賠償法第5 條規定，適用民法第192 、194 、19
    5 條之規定，均得請求損害賠償。
  2.本件肇事路段即國道一號北向45公里車禍發生處，內車道左
    側與道路邊坡間，存在1 條深約1 公尺（距道路路面高度）
    、寬約1.8 公尺之排水溝，但內車道左側與排水溝間，並無
    設置任何護欄或其他安全防護設施，此節被告以「交通部頒
    布之交通工程手冊可不設置護欄」等詞置辯。然在同路段南
    向線道，被告即有設置護欄，且事發路段之南北方向約數百
    公尺處，均設有護欄，唯獨事發路段無任何護欄或其他安全
    防護設施，車禍事發路段顯然欠缺通常應具備之安全性。黃
    雁翎車禍即因無此護欄或其他安全防護設施，始會連人帶車
    衝入排水溝，導致車子連續翻滾，致其受傷死亡，若事發路
    段設有護欄或其他安全防護設施，則系爭車輛即無可能發生
    上開翻滾情狀而致受傷死亡，是被告因公有公用設施之設置
    或管理有欠缺，致黃雁翎車禍受傷死亡，應負損害賠償之責
    。
  3.依被告提出之交通工程手冊第8-2 頁第8.2.1 段第2 點載述
    「路側護欄的設置，應考量其是否能降低潛在事故之嚴重性
    ，而分車輛駛出路外之頻率或次數。如條件成就，路堤之邊
    坡宜作圓角處理以期降低事故之嚴重性」。而事發路段被告
    應設置護欄卻未設置，欠缺通常應具備之安全性，被告顯有
    過失。被告設置之V 型排水溝，寬達1.8 公尺，深度達80公
    分，其寬度遠較系爭車輛為寬，且深度有半個人高，本路段
    並未依照交通部上開要求為相關設施，被告自有過失。由於
    被告未設置護欄，方導致車禍之結果嚴重性增加。縱被告非
    直接造成車禍之發生，若被告有設置護欄或其他安全設施，
    則系爭車輛於自後方遭撞後，頂多車輛碰撞護欄而停下，實
    無可能於翻滾入水溝之過程中遭拋出，導致受傷死亡之可能
    ，顯然對損害之擴大負有責任。
  4.被告在同路段南下方向即設有護欄，且肇事路段之南、北方
    向（即前後）約數百公尺處均設有護欄，即知被告就該前後
    路段有考量交通工程手冊而設置護欄，卻獨漏事發路段毫無
    設置任何防護設施，顯然欠缺通常應具備之安全性。
  (三)損害金額計算說明：
  1.原告甲○○部分：
  精神慰撫金新台幣（下同）250 萬元：原告甲○○與配偶黃
    雁翎感情甚篤，配偶死亡對其打擊極大，精神受極大痛苦，
    爰請求250 萬元以表慰藉，而實務上亦有大幅提高之案例，
    故原告請求應屬適當。
  喪葬費用329,250元。
  以上計2,829,250 元，而葉麒弘賠償原告3 人共225 萬元，
    且強制汽車責任險分得150 萬元（原告甲○○分別分得賠償
    金112 萬5 千元及強制險75萬元），故被告應賠償954,250
    元（計算式：2,829,250-1,125,000-750,000） ，惟暫於49
    5,917 元範圍內先為主張。
  2.原告乙○○部分：
  精神慰撫金200 萬元：原告乙○○與女兒黃雁翎感情甚篤，
    女兒死亡對其打擊極大，精神受極大痛苦，爰請求200 萬元
    以表慰藉。
  扶養費用：原告乙○○於36年1 月2 日出生，至事發日95年
    8 月28日止，尚有平均餘命20.19 年（霍夫曼係數14.00000
    00），乘以92年平均每人民間消費支出273,675 元，計4,00
    0,052 元，由黃雁翎及其弟弟共同負擔，則黃雁翎應負擔2,
    000,026 元。
  以上計4,000,026 元，而葉麒弘賠償原告乙○○937,500 元
    （分別分得賠償金562,500 元及強制險37萬5 千元），故被
    告應賠償3,062,526 元（計算式：4,000,026-562,500-375,
    000） ，惟暫於1,666,693 元範圍內先為主張。
  3.原告丙○○部分：
  精神慰撫金200 萬元：原告丙○○與女兒黃雁翎感情甚篤，
    女兒死亡對其打擊極大，精神受極大痛苦，爰請求200 萬元
    以表慰藉。
  扶養費用：扶養費起算時間同上。原告丙○○於39年5 月15
    日出生，至事發日95年8 月28日止，尚有平均餘命25.33 年
    （霍夫曼係數16.0000000），乘以92年平均每人民間消費支
    出273,675 元，計4,637,195 元，由黃雁翎及其弟弟共同負
    擔，則黃雁翎應負擔2,318,597 元。
  以上計4,318,597 元，而葉麒弘賠償原告丙○○937,500 元
    （分別分得賠償金562,500 元及強制險37萬5 千元），故被
    告應賠償3,381,097 元（計算式：4,318,597-562,500-375,
    000） ，惟暫於1,985,264 元範圍內先為主張。
  (四)綜上，爰依國家賠償法第3 條第1 項及第10條第1 項規定，
    請求國家損害賠償，並聲明：1.被告應給付原告甲○○495,
    917 元；應給付原告乙○○1,666,693 元；應給付原告丙○○1,985,264 元，及均自起訴狀繕本送達之翌日起至清償日
    止，按年息5%計算之利息。2.原告願供擔保請准宣告假執行
    。
二、被告則辯以：
  (一)被告就肇事路段之設置或管理並無欠缺，黃雁翎之死亡與該
    路段未設護欄並無相當因果關係：
  1.原告對於被告就肇事路段為設置或管理有欠缺應先定位。何
    以被告於肇事路段未設置護欄，即屬就公有公共設施之設置
    或管理有欠缺，且該設置或管理之欠缺何以與黃雁翎之死亡
    有相當因果關係，原告皆未舉證。
  2.其次，肇事路段並無設置護欄之必要，被告對該路段之設置
    或管理並無欠缺。高速公路主管機關在設施興建施工及維護
    工作均必須遵守交通部頒「交通工程手冊」辦理。本件肇事
    路段為南高北低之半堤半塹上坡路段，依上開手冊第8 章「
    交通安全防護設施」內8.1.1 章節所述，設置交通安全防護
    設施之主要目的在降低潛在事故嚴重性，交通安全防護措施
    包括標誌、標線、…、護欄、…等，交通管理者或交通工程
    設計者可依環境條件及各級道路實際需要，採用各類型之防
    護措施。是設置何種交通安全防護措施，係可依環境條件及
    各級道路實際需要採用，非謂道路必設護欄。另依同8.2.1
    章節設置準則一路側護欄標準段(一)路堤高度與坡度1.所述，
    路堤填築之高度與坡度為決定是否需要設置路側護欄之基本
    因素，如上開手冊內附圖8.2.1 所示。本路段北上屬上坡之
    路塹段（挖方段），路堤坡度為1 ：4 ，V 型深溝，深約60
    公分，寬約1.8 公尺，依交通工程手冊，本路段可不必設置
    護欄。
  3.國道一號北上45公里處地勢呈現南下車道高於北上車道之情
    形，兩者之間之中央分隔帶為比例1 ：2 之斜坡（由西向東
    ），而中央分隔帶上為利高速公路雨天時排水，故設置縱向
    V 型排水溝，其溝寬為1.8 公尺，溝深80公分，系爭車輛乃
    遭葉麒弘駕車直接衝擊，才翻滾至邊坡水溝而卡住停下，黃
    雁翎則於翻滾過程中遭拋出車外，此一結果並非本路段設施
    設置不當或未善盡管理之責所致，不符國家賠償法第3 條第
    1 項規定，非構成國家賠償責任。至於原告所稱南下線道有
    設置護欄，然事實上該路段南下方向為路堤填方段，道路高
    度高於北上路段，故依上開手冊之原則，為降低兩向車輛對
    撞及防止車輛駛出路外造成墜落情事，方設有護欄設施。系
    爭路段南下及北上車道性質及地勢不同，不能如原告所稱，
    南下設有護欄而北上未設，即謂被告對該路段之設置或管理
    有欠缺。
  4.再者，肇事路段內側車道設有黃色標線及反光標記之交通安
    全設施以供用路人警示遵行，且該處為上坡路段，為5 線道
    ，當時天氣晴、日間自然光、視線良好、路面乾燥無缺陷、
    無障礙物、視距良好，黃雁翎因遭葉麒弘追撞致死，係遭外
    力所致，與該路段未設置護欄並無相當因果關係。
  (二)縱原告得為本件請求，其金額亦為可議：
  1.精神慰撫金部分：原告請求之金額不符最高法院76年台上字
    第1908號判例意旨。
  2.喪葬費部分：原告雖提出收據及靈骨塔訂購單，然並無支出
    明細，未載屬何人之喪葬費，靈骨塔訂購單亦非正式支發票
    或收據，被告懷疑其真正性。
  3.扶養費部分：原告乙○○及丙○○為夫妻，互負扶養義務，
    原告並未扣除。原告亦未提除平均餘命表及92年平均每人民
    間消費支出之證據，何以採計其為計算基礎，而非以92年之
    親屬寬減額為計算基礎，原告亦未舉證。如以92年之親屬寬
    減額為計算基礎，原告之請求即屬無據。
  4.此外，原告之請求應扣除強制汽車責任險之理賠金額，此亦
    須由原告舉證並予以扣除。
  (三)爰聲明：如主文第1 項所示，並陳明如受不利判決，願供擔
    保請准宣告免為假執行等語。
三、兩造不爭執事項：
  (一)黃雁翎於95年8 月28日上午9 時25分，駕駛系爭車輛，行經
    國道一號北向45公里處，遭葉麒弘自後方追撞，因其力道過
    大，系爭車輛無法煞停而衝向道路邊坡，於滑行翻滾一段距
    離後，始因車輛卡在邊坡水溝內無法移動而停下，黃雁翎於
    車輛翻滾過程中遭拋出車外，摔落於系爭車輛停止處後方約
    6.7 公尺處之邊坡上，受有頭頸部外傷及顱骨骨折等傷害，
    送醫後不治死亡。
  (二)葉麒弘因本件事故經臺灣高等法院以96年度交上訴字第47號
    判決（下稱本件刑事案件）論以駕駛動力交通工具肇事，致
    人死亡而逃逸罪，處有期徒刑8 月，減為有期徒刑4 月，又
    因過失致人於死罪，處有期徒刑7 月，減為有期徒刑3 月15
    日。應執行有期徒刑7 月，緩刑3 年。葉麒弘並於臺灣高等
    法院本件刑事案件審理中，與原告達成和解，葉麒弘同意給
    付250 萬元（不含強制責任險理賠金150萬元）。
  (三)被告為上開事發路段之設置管理機關。
  (四)本件事發路段南下車道與北上車道中間之中央分隔帶為比例
    1 ：2 之斜坡，其溝寬為1.8 公尺，溝深80公分。
四、原告主張本件系爭車禍發生後，黃雁翎死亡之原因在於被告
    於本件事發路段應設置而未設置護欄，系爭車輛因而衝入道
    路邊坡並滑行翻滾，黃雁翎於翻滾過程中遭拋出車外所致，
    故被告依國家賠償法自有賠償義務等語，則為被告所否認，
    並以前詞置辯，經查：
  (一)按「公有公共設施因設置或管理有欠缺，致人民生命、身體
    或財產受損害者，國家應負損害賠償責任。」國家賠償法第
    3 條第1 項定有明文。所謂公有公共設施之設置有欠缺，係
    指公共設施建造之初，即存有瑕疵而言；管理上有欠缺者，
    係指公共設施建造後未妥善保管，怠為維修致該物發生瑕疵
    而言。又人民依上開規定請求國家賠償時，尚須人民之生命
    、身體或財產所受之損害，與公有公共施之設置或管理之欠
    缺，具有相當因果關係，始足當之，亦即在公有公共設施因
    設置或管理有欠缺之情況下，依客觀之觀察，通常會發生損
    害者，即為有因果關係，如必不生該等損害或通常亦不生該
    等損害者，則不具有因果關係。且國家賠償責任之發生，必
    須在客觀上以有公共設施之設置或管理有欠缺為前提，倘國
    家對於公共設施之設置或管理並無欠缺，縱人民受有損害，
    國家亦不負賠償責任。次按，「當事人主張有利於己之事實
    者，就其事實有舉證之責任。」民事訴訟法第277 條前段有
    明文規定，且依國家賠償法第12條規定，為國家賠償訴訟所
    適用。又民事訴訟如係由原告主張權利者，應先由原告負舉
    證之責，若原告先不能舉證，以證實自己主張之事實為真實
    ，則被告就其抗辯事實即令不能舉證，或其所舉證尚有疵累
    ，亦應駁回原告之請求。
  (二)經查，本件車禍之發生，為葉麒弘與黃雁翎在車禍發生前原
    均行駛在該路段中間內側車道，黃雁翎所駕系爭車輛為葉麒
    弘所駕車輛之前方車乙節，迭據葉麒弘於本件刑事案件偵、
    審中供述明確。而葉麒弘在駕駛汽車時，本應注意不得連續
    駕車超過8 小時，及應注意車前狀況，隨時採取必要之安全
    措施，參諸當時天候晴、日間自然光、路面乾燥、無缺陷、
    無障礙物、視距良好等一切情狀，有道路交通事故調查報告
    表在卷可佐（見臺灣桃園地方法院檢察署95年度相字第1437
    號偵查卷第10頁），葉麒弘並無不能注意之情事，其在國道
    公路上高速行駛之際，竟疏未注意及此，於其自95年8 月27
    日晚上12時許起駕車沿國道一號公路南向車道自臺北南下，
    於同年月28日（翌日）上午5 時許抵達臺南縣路竹鄉某處將
    物品交付友人後，未曾休息，隨即於同日上午6 時許，駕駛
    原車自臺南縣路竹鄉○○○○○道一號公路北向車道返回臺
    北，沿路均未睡覺休息嗣於同日上午9 時25分許，被告駕車
    行經國道一號公路北向45公里處時，已連續駕車超過8 小時
    之高度疲倦狀態下，因打瞌睡致未能注意車前狀況，而以其
    所駕車輛，以時速約70-80 公里之車速，向前碰撞到前方同
    一車道上由黃雁翎駕駛之系爭車輛，黃雁翎於所駕車輛猛然
    遭受後方撞擊後，雖立即踏踩煞車，欲將車輛煞停，惟仍因
    其遭葉麒弘駕車碰撞之力量甚大，其所駕車輛不僅無法煞停
    ，反向左偏斜打滑，於橫越內側車道後，直接衝入內側車道
    左側之水溝，續向前衝向道路邊坡，繼而滑行翻滾一段距離
    後，始因車輛卡在邊坡水溝內無法移動而停下，被害人則於
    車輛在邊坡滑行翻滾之過程中，遭拋出車外，而摔落在距其
    所駕車輛停止處後方約6.7 公尺處之邊坡上，因而肇生本件
    事故，亦據葉麒弘於本件刑事案件供陳明確，並有上述道路
    交通事故調查報告表暨現場圖、現場相片20張在卷可稽（見
    本件刑事案件一審卷第33、34頁，及同上偵查卷第9-21頁）
    ，由此足認葉麒弘就本件車禍之發生，具有連續駕駛汽車超
    過8 小時，及未注意車前狀況之過失甚明，是本件車禍之發
    生與本件事發路段有無設置護欄無涉，首可認定。次查，葉
    麒弘所駕車輛為VOLVO 廠牌之S40 車型，系爭車輛則為SMAR
    T2人座小型車，有前述現場相片及葉麒弘車輛指證相片4 張
    附卷可參（見同署95年度偵字第20637 號卷第22、23頁），
    兩者車重、大小相去懸殊，此為週知之事實。又葉麒弘自承
    事發時車速為時速70-80 公里，以其重力加速度，參酌事發
    現場煞車痕長達12公尺而系爭車輛猶未能停止，續衝往內側
    邊坡並向前滑行翻滾約26公尺，始因車輛卡在邊坡水溝內無
    法移動而停止，足見當時葉麒弘所駕車輛撞擊系爭車輛力道
    之大。而依系爭車輛於遭葉麒弘車輛自後撞擊後，向左前方
    偏斜打滑至擦撞內側邊坡猶未能止而向前滑行翻滾之情以觀
    ，如若本件事發路段依原告主張設置護欄，而能防止系爭車
    輛衝入邊坡水溝，則以上述撞擊力道之大，相較於內側邊坡
    ，於設置護欄提前阻止系爭車輛左斜前進之勢後，系爭車輛
    如非受強力擠壓而致車室變形，即應如本件事實般，於擦撞
    護欄後續向前滑行甚至翻滾，並極可能再遭後車追撞，如是
    ，本件護欄之設置是否能防止本件黃雁翎之死亡結果，即未
    可知，質言之，黃雁翎之死亡結果係因遭後車撞擊之力道過
    大，而非因系爭車輛衝入內側車道水溝所致。易言之，本件
    事發路段未設置護欄或其他防護設施，與黃雁翎之死亡結果
    間，是否具有相當因果關係即未能證明。此外，原告復未能
    進一步舉證上述相當因果關係確係存在，則被告辯稱：本件
    黃雁翎之死亡與事發路段未設置護欄並無相當因果關係等語
    ，即為可採。
  (三)次依被告所提出而為原告所不爭執之「交通工程手冊」第8
    章交通安全防護設置所載，設置交通安全防護設施之主要目
    的在降低潛在事故之嚴重性。而該等設施即包括護欄在內，
    路側護欄為縱向長條形，面向車道之單面防護設施，佈設於
    道路內（中央分隔帶）、外側，具有降低兩向車輛對撞及減
    少車輛意外駛出路外而遭受傷害之功能（見本院卷第31頁）
    ，而本件系爭車輛係遭後車強力撞擊而致黃雁翎之死亡結果
    ，業如前述，系爭車輛非僅意外駛出路外，而係遭後車撞擊
    後無法煞停始衝出路外，是本件車禍之發生已非路側護欄之
    設置或其他防護設施所能防免，應可認定。次者，依上開手
    冊記載，路側護欄之設置準則為：1.路堤填築之高度與坡度
    為決定是否需要設置路側護欄之基本因素，如圖8.2.１所示
    （見本院卷第32頁），圖中曲線上方之路側狀況宜設置護欄
    ，曲線下方之路況則尚須檢視其他路側危險因素而決定是否
    設置護欄。2.路側護欄的設置，應考慮其是否能降低潛在事
    故之嚴重性，而非車輛駛出路外之頻率或次數。如條件許可
    ，路堤之邊坡宜作圓角處理以期降低事故之嚴重性。而查，
    本件事發路段南下車道與北上車道中間之中央分隔帶為比例
    1 ：2 之斜坡，其溝寬為1.8 公尺，溝深80公分，已如前述
    ，則依此數據，係屬上述圖8.2.１所示曲線下方部分，非屬
    宜設置護欄之路段，且觀諸前揭現場相片所示，本件事發路
    段之水溝其深度不高，且坡度亦非甚陡，則被告辯稱：其依
    上開標準於本件事發路段並未設置護欄，非屬其於公共設施
    之設置或管理有欠缺等語，即為可採。原告雖另主張：依上
    手冊，路側護欄的設置，應考慮其是否能降低潛在事故之嚴
    重性，而非車輛駛出路外之頻率或次數。如條件許可，路堤
    之邊坡宜作圓角處理以期降低事故之嚴重性，故被告仍有設
    置護欄或其他防護設施之必要等語，然原告並未就被告何以
    依此即有於本件事發路段設置路側護欄或其他防護設施之必
    要性有所主張並舉證以實其說，僅以本件車禍如有護欄之設
    置即可避免系爭車輛衝出路側邊坡水溝云云為據，即難信採
    。
  (四)原告另主張：本件事發路段前後數百公尺處及同段南向均設
    有護欄，足認本件事發路段亦有設置護欄之必要等語，惟查
    ，是否須設置護欄，應依上開手冊之規範已如前述，則本件
    事發路段前後數百公尺處均設有護欄，亦係依各該路段之性
    質、條件而決定護欄設置與否，自不得僅以此情即遽認本件
    事發路段即有設置路側護欄之必要。再者，關於本件事發路
    段南向護欄之設置，被告辯稱：係因該處地勢呈現南下車道
    高於北上車道之情形，該路段南下方向為路堤填方段，道路
    高度高於北上路段，故依上開手冊之原則，為降低兩向車輛
    對撞及防止車輛駛出路外造成墜落情事，方設有護欄設施等
    語，此部分之事實未據原告否認之，是本件事發路段南、北
    向臨中央分隔帶之條件（即地勢、高度、坡度）均有不同，
    自亦不能以同路段南向設有護欄，即認為同路段北向之本件
    事發路段亦同有設置護欄之必要，是原告上開主張亦無可採
    。
五、綜上所述，原告未能舉證證明本件事發路段公共設施之設置
    有欠缺，暨與本件車禍之發生及損害間有何相當因果關係存
    在，從而，原告依國家賠償法第3 條第1 項、第5 條、民法
    第192 條、第194 條、第195 條規定，訴請被告給付原告甲○○495,917 元、原告乙○○1,666,693 元、原告丙○○1,
    985,264 元，及均自起訴狀繕本送達之翌日起至清償日止，
    按年息5%計算之利息，為無理由，應予駁回。又原告之訴既
    經駁回，其假執行之聲請即失所附麗，應併駁回之，附此敘
    明。
六、本件判決基礎俱已臻明確，兩造其餘攻防方法及訴訟資料經
    本院審酌後，核與判決不生影響，無逐一論駁之必要，併此
    敘明。
七、據上論結，原告之訴為無理由，依民事訴訟法第78條、第85
    條第1 項但書，判決如主文。
中    華    民    國    97    年    5     月    21    日
                  民事第一庭    法  官  范明達
以上正本係照原本作成
如對本判決上訴，須於判決送達後20日內向本院提出上訴狀
中    華    民    國    97    年    5     月    21    日
                                書記官  張豐松


司法院資訊處製作；財團法人民間司法改革基金會備份。
